【裁判字號】    99,勞上易,92
【裁判日期】    991116
【裁判案由】    職業災害損害賠償
【裁判全文】
臺灣高等法院民事判決                99年度勞上易字第92號
上  訴  人  統聯汽車客運股份有限公司
法定代理人  甲○○
訴訟代理人  林明珠律師
被  上訴人  乙○○
訴訟代理人  魏千峰律師
複  代理人  林俊宏律師
上列當事人間因職業災害損害賠償事件，上訴人對於中華民國99
年5月26日臺灣板橋地方法院99年度勞訴字第27號第一審判決提
起上訴，經本院於99年11月2日言詞辯論終結，判決如下：
    主  文
上訴駁回。
第二審訴訟費用由上訴人負擔。
    事實及理由
一、被上訴人起訴主張：被上訴人原擔任上訴人公司之國道客運
    手排大客車駕駛，於民國（下同）93年1月22日下班騎乘機
    車返家途中，在臺北縣五股鄉○○○路與疏洪六路口，因道
    路施工處未設警告標示及完善柵欄等設施，致被上訴人摔入
    施工工地而受傷（下稱系爭事故），造成左股骨遠端開放性
    骨折、左膝髕骨開放性骨折、左脛骨近端骨折、頭部外傷（
    下稱系爭傷害），核系爭傷害係於下班返家正常途中所發生
    ，應屬職業災害，則上訴人應依勞動基準法（下稱勞基法）
    第59條第2款規定，分別給付被上訴人自93年1月22日至95年
    1 月21日止、及95年1月22日至97年1月9日，各2年之職業災
    害工資補償，此已經本院先後以95年勞上易字第39號、97年
    勞上易字第118號判決確定在案（下稱前案確定判決）。然
    被上訴人所受系爭傷害至今仍未完全回復，乃依勞工請假規
    則第6條再向上訴人申請自97年1月9日起至99年3月9日止之
    公傷病假，惟上訴人迄今尚未依法給付97年1月10日起至99
    年1月31日止之工資補償，依被上訴人原領月薪新臺幣（下
    同）5萬5,447元，即每日工資1,848元，則上訴人應給付被
    上訴人於上開期間共752日之工資補償，計138萬9,696元；
    另上訴人雖於本件起訴後，於99年3月25日依勞基法第59條
    第2款但書規定，一次給付被上訴人40個月之平均工資，免
    除此後之工資補償責任，但被上訴人仍得追加請求99年2月1
    日起至99年3月24日止，合計52日之工資補償9萬6,096元，
    從而上訴人總共應給付被上訴人148萬5,792元。被上訴人雖
    曾發函請求上訴人給付，惟未獲回應，爰依上開規定，請求
    被上訴人給付上開金額之本息等情。原審為被上訴人全部勝
    訴之判決，上訴人不服，提起上訴，被上訴人則聲明：(一)上
    訴駁回；(二)訴訟費用由上訴人負擔。
二、上訴人則以：系爭傷害非屬職業災害，因通勤災害不具有業
    務遂行性，且勞工於通勤中所發生之災害、危險非雇主所得
    控制、預防，如要求雇主負擔此部分之補償，顯違公平正義
    原則；因此，勞工傷病審查準則第4條規定將被保險人上下
    班途中發生事故而致之傷害，視為職業災害云云，顯違反勞
    工保險條例第34條第2項規定。退步言之，縱認本件屬於職
    業災害，上訴人既已行使一次給付被上訴人40個月平均工資
    之權利，依勞基法第59條第2款規定，被上訴人即不得再為
    本件工資補償之請求。又被上訴人係騎乘機車未注意道路施
    工而摔傷，應負50%之過失責任；且其受傷後，因長久未為
    活動，以致肌肉萎縮，無法完成復原，亦屬與有過失，應適
    用過失相抵相關規定；此外，被上訴人曾向勞工保險局領取
    職業傷害殘廢給付26萬6,400元，依勞基法第59條規定，亦
    應予抵充本件工資補償。再者，被上訴人因系爭事故已獲得
    143萬5,618元之國家賠償，此與職業災害工資補償具有重疊
    性，依法亦應得予抵充。另被上訴人薪資中有關延長工時加
    給、清潔獎金、安全獎金、窗簾補貼、膠水補貼，均非屬原
    領工資範圍，被上訴人將上開項目列為工資，顯無理由。末
    者，被上訴人於另案既已遭認定減少勞動能力38.45%，則其
    工資亦應按比例減少38.45%，始符事理之平，否則被上訴人
    於另案受領減少勞動能力損失約212萬餘元，即屬不當得利
    等語，資為抗辯，並於本院聲明：(一)原判決廢棄；(二)上開廢
    棄部分，被上訴人在第一審之訴暨假執行之聲請均駁回；(三)
    第一、二審訴訟費用均由被上訴人負擔。
三、兩造不爭之事實：
    (一)被上訴人任職上訴人公司，擔任國道長途客運手排大客車
      駕駛，於93年1月22日下班途中發生系爭事故，受有系爭
      傷害。
    (二)被上訴人就系爭傷害，請求自93年1月22日至95年1月21日
      、及95年1月22日至97年1月9日止之職業災害工資補償，
      業經前案確定判決確定。
    (三)被上訴人所受系爭傷害已無法完全復原，不能再從事國道
      客運手排大客車之駕駛工作。
四、兩造爭執要旨：(一)本件是否屬於勞基法第59條之「職業災害
    」？(二)被上訴人曾向勞保局領取職業傷害殘廢給付26萬6,
    400元，並因本件事故已獲國家賠償工資143萬5,618元，是
    否可以扣抵？(三)本件上訴人主張過失相抵有無理由？(四)上訴
    人於99年3月25日已一次給付40個月平均工資，被上訴人是
    否尚可行使97年1月10日起至99年3月24日間之工資補償請求
    權？(五)被上訴人薪資中有關延長工時加給，清潔獎金、安全
    獎金、窗簾補貼、膠水補貼均非屬原領工資範圍，被上訴人
    將其列為工資，是否有理由？(六)被上訴人因系爭事故受有系
    爭傷害致減少勞動能力38.45％，其工資是否應按比例減少
    38.45％始為公平？茲就以上各點說明如次：
    (一)本件屬於勞基法第59條之「職業災害」：
      1.上訴人主張：按堪稱之為職業災害，必須該災害之發生
        具有「職業遂行性」亦即災害之發生必須是處於業務遂
        行狀態下。換言之，勞工於罹患災害時，必須處於雇主
        所得指揮監督下之狀態。本件被上訴人於下班途中發生
        災害，並非處於上訴人所得指揮監督下之狀態，故應非
        屬職業災害云云。按勞工因遭遇職業災害而致死亡、殘
        廢、傷害或疾病時，雇主應依規定予以補償，勞基法第
        59條定有明文。又「所謂職業災害，不以勞工於執行業
        務時所生災害為限，亦應包括勞工準備提出勞務之際所
        受災害。是故上班途中遭遇車禍而傷亡，應可視為職業
        災害。行政院勞工委員會依勞工保險條例第三十四條第
        二項規定訂定之勞工保險被保險人因執行職務而致傷病
        審查準則第四條即明定：『被保險人上下班，於適當時
        間，以適當交通方法，從日常居、住處所往返就業場所
        之應經途中發生事故而致之傷害，視為職業傷害』。上
        訴人抗辯上班途中發生車禍非職業災害云云，無足採取
        」（最高法院81年度台上字第2985號判決、88年度台上
        字第508號判決、96年度台上字第2905號判決參照）。
        本件被上訴人於下班途中發生車禍，自屬職業災害。
      2.確定判決之既判力，固於判決主文所判斷之訴訟標的，
        始可發生，但法院於判決理由中，就訴訟標的以外當事
        人所主張影響判決結果之重要爭點，本於當事人完足舉
        證及辯論之結果，已為實質之判斷者，基於當事人間程
        序上誠信原則及訴訟經濟之考量，仍應賦予一定之拘束
        力。是同一當事人間就該重要爭點提起之其他訴訟，除
        有原判斷顯然違背法令、或當事人提出新訴訟資料足以
        推翻原判斷、或原確定判決之判斷顯失公平等情形，可
        認當事人為與原判斷相反之主張，不致違反誠信原則外
        ，應解為當事人及法院就該經法院判斷之重要爭點之法
        律關係，均不得為相反之主張或判斷（最高法院95年台
        上字第1220號判決意旨參照）。系爭傷害業前審確定判
        決肯認係職業傷害、被上訴人已無法從事原有工作、原
        領每日工資為1,848元等在案，且經兩造於前案就此重
        要爭點詳為舉證、主張，自有爭點效之拘束，上訴人空
        言否認前案確定判決之爭點效力，實無可採。
    (二)被上訴人向勞保局領取之傷害殘廢給付26萬6,400元及已
      獲國家賠償之工資143萬5,618元，不可扣抵：
      1.按勞動基準法第59條第1、2、3款係屬不同性質之補償
        責任規定，彼此間無互為抵充關係，可予抵充之勞工保
        險給付應僅限於同性質者始有適用，俾符合勞工保險制
        度之建置目的。依勞工保險條例第53條第1項規定：「
        被保險人遭遇普通傷害或罹患普通疾病，經治療後，症
        狀固定，再行治療仍不能期待其治療效果，經保險人自
        設或特約醫院診斷為永久失能，並符合失能給付標準規
        定者，得按其平均月投保薪資，依規定之給付標準，請
        領失能補助費」，依此項規定所為職業傷病殘廢給付，
        性質上係與勞動基準法第59條第3款所定之殘廢補償相
        同，而與勞動基準法第59條第2款所定之工資補償性質
        不同，依前揭說明，上訴人自不得以被上訴人前依勞工
        保險條例第53條第1項規定向勞工保險局領取之職業傷
        害殘廢給付（按：非屬由雇主支付之費用補償）抵充本
        件工資補償。
      2.又被上訴人因系爭事故另案請求國家賠償，業經本院以
        96年度上國更(一)字第8號判決命訴外人台北縣政府高
        灘地工程管理處賠償被上訴人195萬3,312元本息確定，
        其中就被上訴人之工作損失賠償金額為143萬5,618元，
        有該案判決書附卷可稽（見原法院卷第49-57頁）。惟
        查，被上訴人因職業災害依勞動基準法第59條第2款規
        定向其雇主即上訴人所請求之職業災害補償，與被上訴
        人依國家賠償法之規定向台北縣政府高灘地工程管理處
        請求侵權行為損害賠償，其義務性質與給付目的並不相
        同，是被上訴人雖獲台北縣政府高灘地工程管理處之損
        害賠償，仍不能抵充本件工資補償（最高法院86年台上
        字第1905號判決參照）。且被上訴人既是分別依國家賠
        償法及勞基法工資補償之不同目的制度，依法向不同債
        務人請求賠償或補償，皆於法有據，自無不當得利可言
        。
    (三)本件並無過失相抵之適用：
      上訴人雖抗辯被上訴人係因疏未注意道路施工而發生系爭
      事故，其就系爭傷害之發生與有過失，應依民法第217條
      規定予以過失相抵，減輕上訴人50%之責任云云。惟按勞
      動基準法第59條之補償規定，係為保障勞工、加強勞雇關
      係，促進社會經濟發展之特別規定，非為損害賠償。同法
      第61條尚且規定該受領補償之權利不得抵銷，應無民法第
      217條過失相抵之適用（最高法院89年度第4次民事庭會議
      決議、最高法院95年度台上字第2779號判決、89年度台上
      字第1920號判決、89年度台上字第1783號判決參照），依
      前揭說明，上訴人亦不能執此主張減免其依勞動基準法第
      59條規定之工資補償責任。上訴人另抗辯被上訴人因系爭
      事故受傷後，未遵醫囑接受治療及復健，長久不活動，致
      所受傷害無法完全復原，而不能再從事手排大客車之駕駛
      工作，此屬可歸責於被上訴人之事由，被上訴人就其損害
      之擴大與有過失，應減免上訴人之責任云云。惟上述本院
      97年度勞上易字第118號判決書已明白記載「惟據馬偕醫
      院函送被上訴人之病歷資料所載，被上訴人自系爭事故發
      生後，持續前往該院進行治療及復健，此有該病歷資料、
      馬偕醫院復健科處分單及復健治療出席記錄可稽」（見原
      法院卷第29頁），並經被上訴人提出馬偕醫院復健治療出
      席紀錄附卷可稽（參原證8），而上訴人並未舉證證明被
      上訴人有未遵醫囑進行治療及復健之情事，其所為此部分
      抗辯，亦不可採。該部分亦有爭點效之適用（見原法院卷
      第29頁）。
    (四)上訴人於99年3月25日已一次給付40個月平均工資，被上
      訴人仍可請求97年1月10日起至99年3月24日間之工資補償
      ：
      因勞基法第59條第2款但書規定僅有向後免除責任，並無
      回溯免除之效力，此依勞基法施行細則第32條規定，雇主
      在未給與前，仍應繼續為勞基法第59條第2款前段之補償
      自明。不生溯及效力，可使僱主儘快行使勞基法第59條第
      2款但書權利，以杜僥倖，否則僱主將拖延、觀望，於事
      實明朗後，選擇有利自己之決定，對勞工不利。上訴人此
      部分所辯，並無理由。
    (五)被上訴人將延長工時加給，清潔獎金、安全獎金、窗簾補
      貼、膠水補貼等列為工資，並無不合：
      上訴人雖又抗辯被上訴人薪資中有關延長工時加給、清潔
      獎金、安全獎金、窗簾補貼、膠水補貼，均非屬原領工資
      範圍，被上訴人將上開項目列為工資，顯無理由云云。惟
      查，被上訴人之原領工資數額確為每月5萬5,447元，每日
      工資則為1,848元，此業經前案確定判決所肯認無誤（參
      原證1第8頁、原證7之第3、4頁），且兩造於前案亦已就
      此重要爭點詳為舉證、主張，本件自受有爭點效之拘束，
      上訴人抗辯前開項目非屬原領工資項目，自無可採。
    (六)被上訴人因系爭事故受傷害致減少勞動能力38.45％，其
      工資不應按上開比例減少：
      上訴人雖又辯稱被上訴人因系爭事故受有系爭傷害致減少
      勞動能力38.45%，其工資亦應按比例減少38.45%，始符公
      平云云。惟按雇主依勞動基準法第59條第2款為工資補償
      時，該條款已明定係按勞工「原領工資數額」予以補償，
      是不論勞工所受傷害程度如何，均應按勞工原領工資數額
      計付補償金。上訴人所為此部分之抗辯，於法未合，自不
      足取。
五、綜上所述，被上訴人依勞動基準法第59條第2款規定，請求
    上訴人給付被上訴人148萬5,792元，及其中138萬9,696元（
    即自97年1月10日起至99年1月31日止之工資）自起訴狀繕本
    送達翌日即99年2月23日起、其中9萬6,096元（即自99年2月
    1 日起至99年3月24日止之工資）自變更聲明狀繕本送達翌
    日即99年4月15日起，均至清償日止，按年息5%計算之利息
    ，均為有理由，應予准許，原審判決被上訴人勝訴，核無不
    合，應予維持，上訴論旨，仍執陳詞，斤斤指摘原判決不當
    ，聲明廢棄改判，為無理由，應予駁回上訴。
六、上訴人另請求向行政院勞委會函查：雇主依勞基法第59條第
    2款規定，給付勞工2年工資補償後，於第4年主張依該款但
    書規定，給予40個月平均工資補償，勞工可否要求雇主再給
    付以往第3、4、5、6年之工資補償？換言之，該款所規定之
    工資補償是否以2年為限？有關此問題，純屬法律適用之問
    題，法院應依職權予以調查證據，適用法律，無庸函詢行政
    機關之意見，見行政機關縱有何見解亦無拘束法院之效力，
    上訴人此項請求，不予准許。另上訴人請求准以稅務電子閘
    門調閱被上訴人98年度之「所得」資料一節，原法院已調閱
    （見原審訴訴卷第93-96頁）查明被上訴人97、98年度均無
    薪資收入，上訴人此項請求，亦不予准許，至於兩造其餘之
    攻擊防禦方法，經審酌後，認與判決結果無影響無庸逐一論
    述，均併此敘明。
七、據上論結，本件上訴為無理由，依民事訴訟法第449條第1項
    、第78條，判決如主文。
中    華    民    國    99    年    11    月    16    日
                  民事第十四庭
                      審判長法  官  林恩山
                            法  官  黃國忠
                            法  官  郭松濤
正本係照原本作成。
不得上訴。
中    華    民    國    99    年    11    月    16    日
                            書記官  方素珍

司法院資訊處製作；財團法人民間司法改革基金會備份。
